臺灣新北地方法院民事判決
110年度訴字第2352號
原      告  蔡明潔  

訴訟代理人  李夏菁律師
被      告  蔡豪文  

訴訟代理人  林桓誼律師
上列當事人間分割共有物事件，經本院於民國111年9月23日言詞
辯論終結，判決如下：
    主  文
兩造共有坐落新北市○○區○○段000地號土地（權利範圍2/8）及其
上同段213建號即門牌號碼新北市○○區○○街000號建物（權利範圍
「全部」），應予變價分割，並按兩造應有部分比例（即原告1/
2、被告1/2）分配價金。
訴訟費用由被告負擔二分之一，餘由原告負擔。
    事實及理由
一、原告主張：
　㈠緣新北市○○區○○段000地號土地(權利範圍2/8)及座落其上同
    段213建號即門牌號碼新北市○○區○○街000號建物(權利範圍
    全部)(下合稱系爭房地)為兩造所共有，應有部分各2分之1
    ，有系爭房地之登記謄本可稽。本件原告前已與被告協調變
    價分割事宜，惟被告或不予置理或惡言相向，皆無共識。系
    爭房地現由被告獨佔使用中，被告並將一樓出租予第三人經
    營肉攤收取租金，獨擅管理使用，原告不得已乃依法訴請分
    割系爭房地。
　㈡系爭房地並無不能分割之約定，故原告得請求分割。再依公
    寓大廈管理條例規定，土地部分應隨建物一併移轉，故本件
    房屋坐落之土地持分部分應隨同建物一併分割。系爭房屋之
    實際狀況扣除騎樓部分後室内面積僅16坪，顯然無法原物分
    割為兩半而由兩造各自獨立佔有使用，自應以變價分割為妥
    適。況若以原物分配加補償方式，難以反應實際分割執行時
    的市場價格，對兩造恐皆非公允，且若被告確實有意承受系
    爭房地，其仍得行使共有人優先承買權而取得系爭房地之所
    有權，對於被告權益並無影響等語。並聲明：兩造共有之系
    爭房地應予變賣，所得價金由兩造按應有部分各2分之1比例
    分配。
二、被告則以：同意變價分割。
三、原告主張系爭房地為兩造所共有，兩造各自應有部分為2分
    之1，有系爭房地登記第一類謄本附卷可憑（見本院110 年
    度板司調字第107號卷第57至63頁），核與原告所述相符，
    堪認為真實。
四、本院得心證之理由：
 ㈠按各共有人，除法令另有規定外，得隨時請求分割共有物。但
   因物之使用目的不能分割或契約訂有不分割之期限者，不在
   此限。民法第823 條第1 項定有明文。次按分割之方法不能
   協議決定，或於協議決定後因消滅時效完成經共有人拒絕履
   行者，法院得因任何共有人之請求，命為下列之分配：一以
   原物分配於各共有人。但各共有人均受原物之分配顯有困難
   者，得將原物分配於部分共有人。二原物分配顯有困難時，
   得變賣共有物，以價金分配於各共有人；或以原物之一部分
   分配於各共有人，他部分變賣，以價金分配於各共有人；以
   原物為分配時，如共有人中有未受分配，或不能按其應有部
   分受分配者，得以金錢補償之。民法第824 條第2 項、第3 
   項分別有明文規定。復按定共有物分割之方法，究以原物分
   割或變價分割為適當，應斟酌各共有人之意願、利害關係、
   使用情形、共有物之經濟效用、性質與價格及分割後各部分
   之經濟價值暨其應有部分之比值是否相當而為適當之分配，
   始能謂為適當而公平，不受共有人所主張分割方法之拘束（
   最高法院88年度台上字第600 號、90年度台上字第1607號、9
   4年度台上字第1149號判決意旨參照）。又裁判分割共有物訴
   訟，為形式之形成訴訟，其事件本質為非訟事件，故法院定
   共有物之分割方法，應斟酌當事人之聲明、共有物之性質、
   經濟效用及全體共有人之利益等公平決之。
  ㈡經查，系爭房地為兩造所共有，有土地及建物登記謄本在卷
    可稽，且查系爭房地無因法令規定，或因物之使用目的不能
    分割之情事。又兩造並未以契約訂有不分割之期限約定，兩
    造並曾經本院110年度板司調字第107 號調解不成立在案，
    先前無法就分割方法達成協議等情，亦為兩造所不爭執。則
    本件原告訴請分割系爭房地，依民法第823條第1項、第824
    條第2項之規定，並無不合，應屬有據。
  ㈢次查，兩造所共有之系爭房地雖使用上非不能完全區分，但
    兩造既均同意變價分割(見本院卷第142頁)，基於尊重兩造
    意願，及考量若強加原物分割，恐將有損系爭建物之完整性
    ，又價值難於同一，具有難以規劃及公平使用之情，認系爭
    房地採原物方式分割由兩造各取得一部分顯有困難。而如將
    系爭房地為變價分割，則各共有人皆可應買，自屬良性公平
    競價之結果，如價高，各共有人能分配之金額隨之增加，反
    較有利於各共有人，系爭房地所有權歸一，亦可發揮更大之
    經濟效用，亦符合公共利益之維持等情。是以，本院認為系
    爭房地以變價分割，足能兼顧各共有人之意願及利益，應屬
    適宜。所得價金則按兩造應有部分即每人各2分之1之比例分
    配。
五、綜上所述，原告請求兩造共有之系爭房地全部予以變價分割
    ，並將變價拍賣所得金額，按共有人應有部分比例各2分之1
    分配予兩造，為有理由，應予准許。
六、末按因共有物分割、經界或其他性質上類似之事件涉訟，由
    敗訴當事人負擔訴訟費用顯失公平者，法院得酌量情形，命
    勝訴之當事人負擔其一部，民事訴訟法第80條之1 定有明文
    。查本件分割共有物之訴，核其性質屬形式之形成訴訟，法
    院本不受原告聲明分割方案之拘束，如准予裁判分割，原告
    之訴即為有理由，並無敗訴與否之問題。且兩造本可互換地
    位，原告起訴雖於法有據，然被告之應訴乃法律規定所不得
    不然，共有人就分割結果亦同霑利益，若全由被告負擔訴訟
    費用，顯失公允。是以本院認為本件訴訟費用應由兩造依應
    有部分比例各2分之1分擔，較符公平原則，附此敘明。
七、本件事證已臻明確，兩造其餘攻擊、防禦方法及舉證，經本
    院審酌後，認對於判決結果均無影響，爰不一一論述，併此
    指明。
八、訴訟費用負擔之依據：民事訴訟法第80條之1。
中　　華　　民　　國　　111 　年　　10　　月　　28　　日
                  民事第一庭    法  官  張惠閔
以上正本係照原本作成。
如對本判決上訴，須於判決送達後20日內向本院提出上訴狀。如
委任律師提起上訴者，應一併繳納上訴審裁判費。
中　　華　　民　　國　　111 　年　　10　　月　　28　　日
                                書記官  林沂㐵